【裁判字號】    95,訴,852
【裁判日期】    970314
【裁判案由】    強盜等
【裁判全文】
臺灣新竹地方法院刑事判決               95年度訴字第852號
                                       95年度訴字第945號
公  訴  人  臺灣新竹地方法院檢察署檢察官
被      告  丁○○
                      號
指定辯護人  本院公設辯護人乙○○
被      告  丙○○
            戊○○
            鍾蘭和
上三人共同
指定辯護人  本院公設辯護人甲○○
上列被告等因強盜等案件，經檢察官提起公訴（九十五年度偵字
第一八五八號、九十五年度偵緝字第四八號），及追加起訴（九
十五年度偵緝字第五七五號），本院合併審理，判決如下：
    主  文
丁○○犯結夥強盜罪，累犯，處有期徒刑柒年陸月。
丙○○共同犯剝奪他人行動自由罪，累犯，處有期徒刑捌月，減
為有期徒刑肆月，如易科罰金，以銀元參佰元即新臺幣玖佰元折
算壹日。
戊○○共同犯剝奪他人行動自由罪，處有期徒刑壹年陸月，減為
有期徒刑玖月。
鍾蘭和共同犯剝奪他人行動自由罪，處有期徒刑壹年，減為有期
徒刑陸月，如易科罰金，以銀元參佰元即新臺幣玖佰元折算壹日
。
    事  實
一、丁○○前因妨害公務案件，經本院於民國八十九年十二月一
    日以八十九年度竹北簡字第三七八號判決判處有期徒刑二月
    ，於同年月二十六日確定，於九十年十一月六日執行完畢；
    丙○○則因妨害自由等案件，經本院於九十三年十二月二十
    四日以九十三年度易字第二四五號判決判處有期徒刑五月確
    定，於九十四年十月十五日縮刑期滿執行完畢。戊○○（原
    名鍾振文，綽號「阿文」）則有二次酒醉駕車之公共危險判
    刑執行完畢前科（未構成累犯）。
二、緣丙○○、戊○○、鍾蘭和於九十四年年十二月十二日晚間
    八、九時許，至己○○所經營位於新竹縣竹北市○○街六十
    六號之「知己卡拉ＯＫ小吃店」內飲用酒食，嗣鍾蘭和有事
    先離開，戊○○又邀集友人曾錦龍前來一同飲用酒食，後戊○○仗恃酒意擾亂其他桌不詳客人，戊○○這一方人員遂與
    該桌客人爭執進而互毆，己○○因害怕在店內出事遂將雙方
    趕至店外並將店門關下後離開，惟戊○○、丙○○、曾錦龍
    仍遭對方毆打而掛彩受傷，越二日即同年月十四日晚間八時
    許，戊○○、丙○○及二名姓名年籍不詳之成年男子先至鍾
    蘭和所投資經營之「台元飲食店」飲用酒食，嗣戊○○並邀
    集與曾錦龍熟識之丁○○前來「台元飲食店」飲酒，丁○○
    乃再邀集三名姓名年籍不詳之成年男性友人一同前往，席間
    戊○○提及其與曾錦龍等人前二天在「知己卡拉ＯＫ小吃店
    」遭其他桌客人毆傷之事，且該桌客人有槍並與老闆己○○
    熟識云云，激起丁○○憤慨，嗣戊○○、丙○○、鍾蘭和、
    丁○○、該五名不詳成年男子遂即基於傷害及妨害自由之犯
    意聯絡（傷害部分經己○○撤回告訴，不另為不受理之諭知
    ），說好要至「知己卡拉ＯＫ小吃店」找己○○問出對方住
    處姓名以便理論討回公道，乃由鍾蘭和駕駛其所有不詳車號
    之自小客車搭載戊○○、另二名不詳成年男子，丁○○駕駛
    承租之ＹＹ－２６２０號自小客車搭載丁○○之上開男性友
    人三名，丙○○則自己騎乘機車，而共同前往「知己卡拉Ｏ
    Ｋ小吃店」，一行人抵達後，將車停在「知己卡拉ＯＫ小吃
    店」旁馬路邊，除鍾蘭和留在車上外，其餘人走至「知己卡
    拉ＯＫ小吃店」，該數名不詳男子先以石頭砸毀該小吃店鐵
    門及招牌（毀損部分未據告訴），待己○○自店後門走出察
    看時，渠等確認己○○為老闆後，即由該數名不詳男子下手
    徒手毆打己○○，並強要己○○帶領渠等至前二天毆打戊○○等人之該桌客人住處，己○○因遭毆打且被多人包圍，不
    得已之情形下，乃徒步帶領戊○○等人前往該桌客人住處，
    於途中約三分鐘之路程仍持續遭毆打，至該桌客人住處按門
    鈴後，因對方相應不理並未開門，該數名不詳男子即遷怒至
    己○○身上而續對己○○拳打腳踢，並要己○○跪下，嗣丁○○即拿出預藏之不明槍枝（該槍未扣案，有無殺傷力不明
    ）對準己○○頭部嗆聲：「他不開門，算你倒楣，對方有槍
    ，我也有槍」而作勢要對己○○開槍，經己○○苦苦哀求，
    然該數名不詳男子仍持續毆打己○○，己○○乃向在場之丙○○等人求情討饒，嗣因過程已有三分鐘，對方仍不開門，
    丁○○、戊○○、丙○○、鍾蘭和、該數名不詳男子等一行
    人乃又將己○○帶回「知己卡拉ＯＫ小吃店」店門前，並持
    續毆打己○○約二、三分鐘，丙○○見至此仍無法問出對方
    姓名，乃終止與其他人共同妨害己○○行動自由之犯意聯絡
    ，而自行一人先行騎車離去，惟戊○○因不滿己○○在其被
    毆當天沒報警、袖手旁觀且似與對方關係密切，欲再質問己○○並給其警告，然「知己卡拉ＯＫ小吃店」前不夠隱密，
    丁○○乃提議改至偏僻昏暗之新竹縣新埔鎮「新竹楓溫泉會
    館」停車場，遂由丁○○駕駛ＹＹ－２６２０號自小客車搭
    載上開三名男性友人在前，鍾蘭和則駕駛原自小客車跟車在
    後，鍾蘭和之車上搭載戊○○坐於副駕駛座，二名不詳男子
    一左一右將己○○押上鍾蘭和之車而坐於後座，並在十五分
    鐘之車程中仍繼續以拳頭毆打己○○胸部、後腦，待二輛車
    均抵達「新竹楓溫泉會館」停車場後，除鍾蘭和坐在車上等
    候外，其餘人員將己○○拉下車後圍住，戊○○並拿出一把
    西瓜刀威嚇己○○作勢欲砍殺，並與其他不詳男子人共同毆
    打己○○，丁○○則在旁觀看，一行人復持續逼問己○○對
    方之姓名，揚言要將己○○埋掉，然在此不到十分鐘之過程
    中，仍無法問出個所以然，丁○○乃提議改由其來逼問己○○，遂將己○○改押往丁○○所駕駛車輛，並與由丁○○所
    帶來之三名不詳男性友人同車乘坐，鍾蘭和則駕車搭載戊○○、另二名不詳男子，二車一起離開「新竹楓溫泉會館」停
    車場，丁○○於車上停等紅燈時，並拿出前揭不明槍枝在己○○面前上下比畫，嗣並在戊○○、鍾蘭和不知情之情況下
    ，與車上該三名不詳男子另共同基於意圖為自己不法所有之
    犯意聯絡，向己○○恫稱：「如果九點以前不給十二萬元，
    就不給你走，要把你帶到青草湖埋掉」，己○○因行動自由
    已被控制加上之前已被連續毆打，復又見聞丁○○於車上之
    前開言詞舉止，於遭此脅迫下，至使不能抗拒遂表示身上沒
    有那麼多錢大概只有三萬多元，願意至郵局提領三萬六千元
    交付之，丁○○未再多說而默示同意欲供己用，途中二車行
    至新竹縣竹北市○○○路陸橋上時，遇紅燈塞車而暫停時，
    在後之鍾蘭和車上其中一名不詳男子下車上前至丁○○所駕
    車輛駕駛座要丁○○等一下至中正東路薑母鴨店會合，後丁○○下橋後右轉與鍾蘭和之車輛分道而行，丁○○即將車開
    至新竹縣新豐鄉山崎郵局前，由丁○○車上其中二名不詳男
    子陪同己○○下車，己○○即至提款機以其妻劉瑞美之竹北
    郵局帳戶提款卡提領三萬六千元後交付予該二名不詳男子其
    中一人，該名不詳男子點數無誤後復將己○○押上車後將現
    金交予丁○○，丁○○因已達目的遂將己○○載至新竹縣竹
    北市○○街放己○○下車，車上不詳男子並對己○○恫稱「
    如果報警，要找你算帳，」等語，而共同剝奪己○○行動自
    由約一個小時之久。己○○原不敢報案，嗣因家人知悉後要
    求其報警處理，己○○遂於九十四年十二月十六日至醫院就
    醫診斷其仍有右側顳部挫傷、輕微腫脹四乘四公分之傷勢。
三、案經己○○訴由新竹縣警察局新埔分局報告臺灣新竹地方法
    院檢察署檢察官偵查起訴。
    理  由
壹、有罪部分
一、認定犯罪事實所憑之證據及理由：
（一）妨害自由部分：
    1.上揭關於被告丁○○、戊○○夥同多人剝奪證人即告訴人
      己○○行動自由之妨害自由犯行，迭具被告丁○○、戊○○於本院準備程序、審理程序訊問時，坦白承認，並經證
      人即告訴人己○○於警詢、檢察官訊問時及本院審理時之
      證述相符，被告丁○○、戊○○所為妨害自由犯行已堪認
      定。
    2.另訊據被告丙○○固不否認有與被告丁○○、戊○○、鍾
      蘭和、不詳男子至證人己○○所經營「知己卡拉ＯＫ小吃
      店」找證人己○○，要證人己○○陪同去找毆打伊與被告
      戊○○等人之該桌客人，嗣並將證人己○○再帶回「知己
      卡拉ＯＫ小吃店」，惟矢口否認有何共同妨害證人己○○
      行動自由之犯行，辯稱伊在證人己○○被毆打時還有勸架
      ，說不關證人己○○的事，但勸不下來就離開了云云；被
      告鍾蘭和固不否認曾載被告戊○○、不詳男子至「知己卡
      拉ＯＫ小吃店」、及載被告戊○○、證人己○○、不詳男
      子至「新竹楓溫泉會館」停車場，惟亦矢口否認有何與被
      告丁○○、戊○○等共同妨害證人己○○行動自由之犯行
      ，辯稱伊只是開車載人，伊並未下車，不知證人己○○在
      「知己卡拉ＯＫ小吃店」有被毆打，證人己○○是和其他
      人一起上伊的車，伊不清楚證人己○○是否非自願上車，
      也不知道證人己○○在伊車上有被打云云。然查：
      (1)案發當天與被告丙○○一同前往證人己○○經營之「知
        己卡拉ＯＫ小吃店」之數名不詳男子一開始即暴力砸毀
        鐵門及招牌，復在證人己○○走出店外察看時加以毆打
        ，並命證人己○○帶同渠等前往該不詳客人住處，沿路
        及在該處毆打證人己○○，復將證人己○○帶回「知己
        卡拉ＯＫ小吃店」毆打，嗣並由被告鍾蘭和將證人己○○載至「新竹楓溫泉會館」停車場，途中證人己○○不
        時遭車上之人毆打，在停車場續遭被告戊○○與同去之
        數名不詳男子毆打，嗣由被告丁○○駕車繼續逼問證人
        己○○有關該桌客人姓名等情，經證人己○○於警詢、
        偵訊、本院審理時指訴在卷，且經共同被告丁○○、戊○○坦認不諱，當屬事實。
      (2)而被告丙○○、鍾蘭和雖未實際動手毆打證人己○○或
        下手強押證人己○○，惟被告丙○○、鍾蘭和與被告丁○○、戊○○等人係先在「台元飲食店」談妥要去找證
        人己○○後再找出對方理論（見本院卷第一五三頁、第
        一五九頁反面、第一八四頁），是被告丙○○、鍾蘭和
        對於到場後可能與證人己○○有所爭執甚至對證人己○○暴力相向剝奪行動自由一節當已有所預期，況實際到
        「知己卡拉ＯＫ小吃店」後，被告這一方面之人員確實
        有出手毀損現場鐵門、招牌，毆打證人己○○成傷，證
        人己○○於遭多人包圍毆打下，顯然係非自願帶同被告
        等人前往該桌客人住處，並繼而非自願搭乘被告鍾蘭和
        、丁○○之車輛先後前往「新竹楓溫泉會館」停車場、
        新竹縣新豐鄉山崎郵局，參以被告丙○○至證人己○○
        被帶回「知己卡拉ＯＫ小吃店」階段為止，被告鍾蘭和
        至證人己○○坐上被告丁○○車輛階段為止，其二人均
        有在現場，對於證人己○○遭毆打、妨害自由之經過均
        已在場目睹，復以證人己○○於被毆時曾向在場目睹之
        被告丙○○求情，為被告丙○○所不否認（見本院卷第
        一三八頁反面），惟被告丙○○在證人己○○被毆求情
        時靜靜的並無反應，在場亦無人出面勸架制止一節，經
        證人己○○到庭證述：「在我店裡我被打時有看到（被
        告丙○○），我還對他求情，求他叫他朋友不要再打我
        ，……（你向丙○○求情時，他的反應為何？）他就靜
        靜的。……（你被打時，現場有無人幫忙制止？）沒有
        。」等語綦詳（見本院卷第一二七頁、第一三六頁反面
        、第一三七頁反面），且被告丙○○確未勸架制止在場
        人毆打證人己○○一節，亦經被告戊○○供述：「（丙○○有無跟你或其他人講不要傷害被害人？）沒有，‥
        ‥（整個過程中，丙○○…有無要你們不要再打被害人
        ，說事主不是被害人？）我沒聽到」等語（見本院卷第
        一五七頁、第一五八頁反面），足認被告丙○○所辯伊
        有在場勸架云云並非事實而不足採；另外。被告鍾蘭和
        當時停車的位置可以看到「知己卡拉ＯＫ小吃店」店門
        口，經被告戊○○供述在案（見本院卷第一五四頁），
        是被告鍾蘭和自有目睹其餘人員毀損鐵門、招牌，毆打
        證人己○○，將證人己○○自店門口強押離開、返回之
        過程，嗣證人己○○被押上被告鍾蘭和所駕車輛後座後
        ，續遭同車不詳男子毆打，於此狹小密閉之車內空間，
        同在駕駛座之被告鍾蘭和即可眼見耳聞證人己○○確遭
        毆打，是被告鍾蘭和辯稱不清楚證人己○○在店門口、
        往返過程中、車上有被毆打云云，實不足採信。
      (3)綜上，被告丙○○、鍾蘭和雖未實際下手毆打、強押證
        人己○○，惟其等二人出發前即知悉本件是因前二天遭
        他桌客人毆打之事要去找證人己○○理論，其等二人在
        同行其餘共犯毆打、強押證人己○○過程中在場見聞而
        為精神助勢，是被告丙○○、鍾蘭和與同行其餘之人就
        妨害自由部分有默示之犯意聯絡及行為分擔，是被告丙○○、鍾蘭和亦有參與被告丁○○、戊○○、數名不詳
        男子妨害證人己○○行動自由之妨害自由犯行，事證明
        確，已堪認定。
（二）被告丁○○加重強盜犯行部分：
    1.認定被告丁○○加重強盜犯罪事實所憑之證據及理由：
      (1)被告丁○○於本院審理時之供述，證明其在搭載證人己○○於車上之途中，曾拿出道具槍指著證人己○○比畫
        ，並要求證人己○○「包個吉祥數字」，及載證人己○○至新竹縣新豐鄉山崎郵局領錢後取得證人己○○交付
        之款項，以及車內三名不詳姓名之男性友人亦知悉其向
        證人己○○要錢，渠等在車上也出言恐嚇證人己○○如
        果報警會找渠算帳等事實。
      (2)證人己○○於警詢、檢察官訊問時及本院審理時之證述
        ，證明證人己○○遭被告等人強押至之前與戊○○發生
        糾紛的客人住處後被毆打、強押乘坐被告鍾蘭和之車輛
        至「新竹楓溫泉會館」停車場之途中及抵達後均遭毆打
        、強押乘坐被告丁○○之車輛至新竹縣新豐鄉山崎郵局
        ，乘坐被告丁○○車輛期間，被告丁○○有拿槍枝出來
        比畫，並出言要求證人己○○交付金錢，否則將帶證人
        己○○至青草湖埋掉，至使證人己○○不能抗拒乃至新
        竹縣新豐鄉山崎郵局提領三萬六千元現金交付以求保身
        之事實。
      (3)新仁醫院診斷證明書一份（見九十五年度偵字第一八五
        八號卷第三十頁），證明證人己○○在被告丁○○車上
        時已經受傷之事實。
      (4)證人己○○之妻劉瑞美於竹北郵局帳號之存摺封面及交
        易明細影本各一份、臺灣郵政股份有限公司新竹郵局九
        十六年三月三日竹營字第０九六０一００一八八號函暨
        檢送之客戶歷史交易清單各一份（見九十五年度偵字第
        一八五八號卷第三十一頁、第三十二頁、本院卷第六十
        九頁、第七十頁），提款監視器錄影光碟暨勘驗筆錄各
        一份（見本院卷第一三四頁），證明證人己○○於九十
        四年十二月十四日晚上確有至新竹縣新豐鄉山崎郵局自
        其妻劉瑞美郵局帳戶分別提領三萬元、六千元合計三萬
        六千元之事實。
    2.對於被告丁○○辯解本院之判斷：
      (1)被告丁○○辯稱：伊是要求證人己○○包個吉利數字的
        紅包就好，當作被打的人的補償，證人己○○也願意領
        錢給伊，伊認為不拿白不拿，有拿到二萬多元，車上同
        行不詳男子在證人己○○領錢時並未陪同下車，且槍是
        道具槍，一直放在扶手上，證人己○○如果當過兵，多
        看幾眼就應該知道槍是假的云云。
      (2)對被告丁○○辯解不採之理由：
        證人己○○被押上被告丁○○車輛，遭車上之人拿出
          槍枝比畫，以不拿出錢要帶去青草湖埋掉之言詞恐嚇
          ，於此狀況下，一般正常人均會感到恐懼萬分，而客
          觀上達於不能抗拒之程度，更何況證人己○○於乘坐
          被告丁○○車輛前，已遭包括四名被告在內之多名男
          子自「知己卡拉ＯＫ小吃店」強押至不詳客人住處、
          復被押上被告鍾蘭和之車輛載至「新竹楓溫泉會館」
          停車場，約三十分鐘之過程中持續被毆打，及遭被告
          丁○○持槍指著頭部、被告戊○○持刀比畫，業經認
          定如前述，證人己○○於經歷此備受折磨之狀態下，
          身心均已受創，又接著被押上被告丁○○之車輛後遭
          槍枝比畫及前揭言詞恐嚇，縱被告丁○○所持槍枝實
          際上係道具槍，然被告丁○○自承該槍看起來像真槍
          ，拿槍出來是要讓對方以為是真的等語（見本院卷第
          一八二頁反面），參以一般人處於證人己○○此種生
          命安全已受威脅之情況下，焉有可能再去詳究槍枝之
          真假，是此客觀上確已達成不能抗拒之狀態而毋庸置
          疑。加以證人己○○並非毆打被告戊○○等人之人，
          被告丁○○亦非被毆打之人，被告丁○○有何法律上
          權利要求證人己○○包紅包？被告丁○○所稱「包紅
          包」不過為好聽之藉口，難以此解免其不法所有之意
          圖。
        被告丁○○之辯護人雖亦為其辯護稱證人己○○並未
          將帳戶內所有款項提領交付，且證人己○○領款時，
          從提款監視錄影光碟可看到身邊並無其他人員監控，
          顯然證人己○○並未陷於不能抗拒之狀態等語。查證
          人己○○領完款後帳戶內雖然還有剩餘金額，且提款
          監視器錄影光碟並未拍攝到證人己○○旁邊有人，有
          前揭客戶歷史交易清單、提款監視器錄影光碟暨勘驗
          筆錄各一份為憑，然證人己○○對於是否交付現金予
          被告丁○○已陷於不能抗拒之狀態，業如前述，不能
          因證人己○○所交付之金額非帳戶內全部金額即以此
          反面推論證人己○○未達不能抗拒狀態，加以金融機
          構於提款機附近均會裝設監視器乃一般常識，該二名
          不詳姓名之男子並非至愚之人，縱再膽大妄為想當然
          亦不敢貿然大剌剌貼近證人己○○身旁，以免遭監視
          錄影而自曝行蹤，是亦不能以監視器錄影光碟未拍攝
          到該二名不詳男子即據以為有利被告丁○○之認定。
        至被告丁○○雖僅承認有拿到二萬多元，而不足三萬
          六千元，惟被告丁○○要證人己○○「包紅包」之事
          ，車上同行其他三位男子均有聽到，為被告丁○○所
          承認（見本院卷第一四七頁），而證人己○○領款時
          ，被告丁○○車上二名不詳男子有下車跟在旁邊監控
          ，證人己○○領款後直接交付款項予其中一名男子，
          再由該男子點數轉交被告丁○○一節，業經證人羅應
          統證述在卷（見本院卷第一二九頁、第一三一頁反面
          、第一三七頁），被告丁○○與車上三名男子就強盜
          證人己○○財物有犯意之聯絡及行為分擔甚明。另以
          證人己○○係提領合計三萬六千元之金額，證人羅應
          統於行動遭監控下，當不至於能另外藏匿部分款項而
          不交付，而被告丁○○對於如何拿到錢，及錢是證人
          己○○自己拿給伊還是伊朋友轉交等節係推說不記得
          ，證人己○○一上車，伊就開車，不知道是誰拿錢給
          伊等語（見本院卷第一四五頁反面、第一四六頁反面
          ），是證人己○○確有交付三萬六千元之事實，縱被
          告丁○○僅分到二萬多元，其餘一萬多元遭其餘車內
          男子拿走，亦屬被告丁○○與其車上三名不詳姓名男
          子之共犯間內部分贓問題，其等對於取得證人己○○
          三萬六千元之加重強盜犯行應共同負責。
        綜上，被告丁○○之辯解不足採信，其加重強盜犯行
          犯行堪以認定，應依法論科。
二、論罪科刑之理由：
（一）按所謂強暴，即暴行，係指直接或間接對於他人之身體施
      以暴力，壓制被害人之抗拒，或使被害人身體上或精神上
      處於不能抗拒之狀態之謂。稱脅迫即以現時之危害威脅其
      精神，使被害人畏怖心懼，而身體上或精神上處於不能抗
      拒之狀態。本案被告丁○○以槍枝對證人己○○比畫及以
      加害生命言詞恐嚇，屬現時之危害，雖已壓抑被害人之抗
      拒，惟被告並無直接或間接對被害人之身體施以暴力，其
      手段尚非達於強暴之階段，應屬脅迫之手段。
（二）新舊法比較：
      按行為後法律有變更者，適用行為時之法律。但行為後之
      法律有利於行為人者，適用最有利於行為人之法律；刑法
      第二條第一項定有明文。又「法律」變更比較時應就罪刑
      有關之共犯、未遂犯、連續犯、牽連犯、結合犯以及累犯
      加重、自首減輕、暨其他法定加減原因、與加減例等一切
      情形，綜其全部之結果，而為比較，再適用最有利於行為
      人之法律處斷；比較裁判前之法律孰為有利於行為人時，
      應就罪刑有關之一切情形，比較其全部之結果，而為整個
      之適用，不能割裂而分別適用有利益之條文；最高法院二
      十四年上字第四六三四號、二十七年上字第二六一五號判
      例可供參考。查被告等行為後，刑法第三十三條第五款關
      於罰金之最低數額、第四十一條關於易科罰金之折算標準
      、第二十八條共同正犯、第四十七條累犯、第五十五條牽
      連犯，均於九十四年二月二日修正公布，並於九十五年七
      月一日起施行。而罰金最高數額之規定，則於九十五年六
      月十四日增訂刑法施行法第一條之一，於同年七月一日起
      施行，茲就上開規定比較適用如下：
    1.罰金最低數額部分：
      刑法第三十三條第五款原規定：「罰金：一元以上。」，
       而刑法分則編各罪所定罰金之貨幣單位原為銀元，依現
       行法規所定貨幣單位折算新臺幣條例規定，銀元一元折
       算新臺幣三元，則修正前罰金最低數額應為新臺幣三元
       。刑法第三十三條第五款修正後改為：「罰金：新台幣
       一千元以上，以百元計算之。」，修正後罰金最低數額
       變更為新臺幣一千元，比較修正前、後之規定，修正後
       刑法第三十三條第五款所定罰金之最低數額，較修正前
       提高，自以修正前刑法第三十三條第五款之規定有利於
       被告。
    2.罰金最高數額部分：
      刑法修正前，刑法分則編關於罰金規定之貨幣單位為銀元
      ，而刑法分則編規定應處罰金者，依罰金罰鍰提高標準條
      例第一條及第五條之規定，於七十二年六月二十六日前修
      正之刑法條文，罰金數額提高二至十倍，其後修正者則不
      提高倍數。而刑法修正施行後，因刑法第三十三條第五款
      所定罰金之貨幣單位改為新臺幣，刑法分則各罪所定罰金
      之貨幣單位亦應配合修正為新臺幣，乃增訂刑法施行法第
      一條之一規定：「中華民國九十四年一月七日刑法修正施
      行後，刑法分則編所定罰金之貨幣單位為新臺幣。九十四
      年一月七日刑法修正時，刑法分則編未修正之條文定有罰
      金者，自九十四年一月七日刑法修正施行後，就其所定數
      額提高為三十倍。但七十二年六月二十六日至九十四年一
      月七日新增或修正之條文，就其所定數額提高為三倍」，
      亦即，自九十五年七月一日起，刑法分則編所定罰金之貨
      幣單位，由原來之銀元改為新臺幣，且於九十四年一月七
      日刑法修正時，刑法分則編未修正之條文定有罰金者，復
      未於七十二年六月二十六日至九十四年一月七日修正或新
      增，自九十五年七月一日起，罰金之數額均提高為三十倍
      。查被告等所犯妨害自由罪，自七十二年六月二十日起均
      未曾修正，依刑法施行法第一條之一之規定，其罰金以新
      臺幣為單位，數額應提高三十倍，與修正前之罰金以銀元
      為單位，適用罰金罰鍰提高標準條例第一條規定，應提高
      十倍，換算為新臺幣結果，亦為新臺幣數額之三十倍。從
      而，刑法分則所定罰金刑之最高數額，於上開規定修正後
      並無不同，對被告等即無不利。
    3.易科罰金折算標準
      查被告丙○○、鍾蘭和犯罪時之刑法第四十一條第一項前
      段規定：「犯最重本刑為五年以下有期徒刑以下之刑之罪
      ，而受六個月以下有期徒刑或拘役之宣告，因身體、教育
      、職業、家庭之關係或其他正當事由，執行顯有困難者，
      得以一元以上三元以下折算一日，易科罰金。」又被告行
      為時之易科罰金折算標準，修正前罰金罰鍰提高標準條例
      第二條前段（現已刪除）規定，就其原定數額提高為一百
      倍折算一日，則本件被告丙○○、鍾蘭和行為時之易科罰
      金折算標準，應以銀元三百元折算一日，經折算為新臺幣
      後，應以新臺幣九百元折算為一日。惟九十五年七月一日
      修正公布施行之刑法第四十一條第一項前段則規定：「犯
      最重本刑為五年以下有期徒刑以下之刑之罪，而受六個月
      以下有期徒刑或拘役之宣告者，得以新臺幣一千元、二千
      或三千折算一日，易科罰金。」比較修正前後之易科罰金
      折算標準，以九十五年七月一日修正公布施行前之規定，
      較有利於受刑人，則應依刑法第二條第一項前段，適用修
      正前刑法第四十一條第一項前段規定，定其折算標準。
    4.共同正犯規定
      查被告等犯罪時之修正前刑法第二十八條規定：「二人以
      上共同實施犯罪之行為者，皆為正犯。」，九十五年七月
      一日修正公布施行之刑法第二十八條則規定：「二人以上
      共同實行犯罪之行為者，皆為正犯」，後者僅係前者文字
      之修正，並無有利不利，則應依刑法第二條第一項前段，
      適用修正前刑法第二十八條前段規定。
    5.累犯規定
      查被告丁○○、丙○○犯罪時之修正前刑法第四十七條規
      定：「受有期徒刑之執行完畢，或受無期徒刑或有期徒刑
      一部之執行而赦免後，五年以內再犯有期徒刑以上之罪者
      ，為累犯，加重本刑至二分之一。」，九十五年七月一日
      修正公布施行之刑法第四十七條第一項則規定：「受徒刑
      之執行完畢，或一部之執行而赦免後，五年以內故意再犯
      有期徒刑以上之罪者，為累犯，加重本刑至二分之一。」
      ，被告丁○○、丙○○不論依修正前或修正後之規定，均
      應論以累犯，修正前後規定並無有利不利，則應依刑法第
      二條第一項前段，適用修正前刑法第四十七條規定。
    6.牽連犯規定
      查被告丁○○犯罪時之修正前刑法第五十五條規定：「一
      行為而觸犯數罪名，或犯一罪而其方法或結果之行為犯他
      罪名者，從一重處斷。」，九十五年七月一日修正公布施
      行之刑法第五十五條則規定：「一行為而觸犯數罪名者，
      從一重處斷。但不得科以較輕罪名所定最輕本刑以下之刑
      。」，修正後已將牽連犯之規定刪除而論以數罪，比較修
      正前後之規定，以修正前規定有利被告丁○○，則依刑法
      第二條第一項前段，應適用修正前刑法第五十五條前段規
      定。
（三）核被告丁○○、丙○○、戊○○、鍾蘭和就剝奪告訴人行
      動自由部分行為，均係犯刑法第三百零二條第一項之剝奪
      行動自由罪；被告丁○○就強盜告訴人財物行為，係犯強
      盜罪而有刑法第三百二十一條第一項第四款情形，應論以
      同法第三百三十條第一項之結夥三人以上加重強盜罪。
（四）共同正犯：
      1.被告等四人所犯上開剝奪行動自由罪，其等與數名不詳
        男子間有犯意之聯絡及行為之分擔，應依修正前刑法第
        二十八條規定，論以共同正犯。
      2.被告丁○○所犯上開加重強盜罪，與同車三名不詳男子
        間有犯意之聯絡及行為之分擔，應依修正前刑法第二十
        八條規定，論以共同正犯。
（五）被告丁○○所犯上剝奪行動自由罪、加重強盜罪，有方法
      結果之牽連關係，應依修正前刑法第五十五條前段規定，
      從一重之加重強盜罪處斷。
（六）被告丁○○、丙○○有如事實欄一（一）所示有期徒刑執
      行完畢前科，有臺灣高等法院被告前案紀錄表二件在卷可
      稽，其等於受有期徒刑之執行完畢後，五年以內故意再犯
      上開加重強盜、剝奪行動自由等有期徒刑以上之罪，均為
      累犯，均應依修正前刑法第四十七條之規定，各加重其刑
      。
（七）爰審酌被告丁○○、丙○○、戊○○均素行不佳，被告鍾
      蘭和素行普通，其等僅因要找不詳客人理論，即夥同數名
      不詳男子毆打、強押無辜之告訴人己○○，被告丁○○、
      鍾蘭和係受被告戊○○之邀集，被告戊○○為本件始作俑
      者，應負最大責任，被告丙○○在找不到對方後即未再參
      與後續毆打、剝奪告訴人己○○行動自由之犯行，惡性為
      四人中最輕微，被告丁○○、戊○○於過程中分別對告訴
      人持槍、持刀暴力相向，惡性較重，惟尚知坦認妨害自由
      犯行，此部分犯後態度尚可，被告丙○○、戊○○否認犯
      行，犯後態度普通，另被告丁○○不思正途以賺取金錢，
      對於告訴人另為強盜取財犯行，毫不尊重他人之財產權，
      手段甚不可取，且造成告訴人精神與財產上之損害，對於
      社會秩序與治安造成危害非輕等一切情狀，分別就被告四
      人所犯之罪量處如主文所示之刑。
（八）被告丙○○、戊○○、鍾蘭和所犯剝奪行動自由罪犯行，
      行為時間均係在九十六年四月二十四日以前，並非中華民
      國九十六年罪犯減刑條例第三條所定不能減刑之情形，依
      同條例第二條第一項第三款之規定，均應減其刑期二分之
      一，被告丙○○、鍾蘭和部分併依同條例第九條、修正前
      刑法第四十一條第一項前段諭知易科罰金之折算標準。至
      於被告丁○○所犯加重強盜犯行部分，因受宣告刑已逾有
      期徒刑一年六月，不符上揭減刑條例減刑之規定，而不予
      減刑，附此敘明。
（九）被告丁○○持以犯案之不明槍枝，並未扣案，為免增加日
      後執行之困難，爰不宣告沒收，附此敘明。
貳、不另為無罪諭知部分：
（一）公訴意旨另以：
      1.被告丙○○亦有參與將證人己○○自「知己卡拉ＯＫ小
        吃店」強押離開帶往「新竹楓溫泉會館」停車場部分之
        妨害自由犯行，此部分亦涉有刑法第三百零二條第一項
        之剝奪行動自由罪嫌等語。
      2.被告丙○○、戊○○、鍾蘭和就被告丁○○強盜告訴人
        己○○財物部分亦有犯意之聯絡，推由被告丁○○與三
        名不詳男子共同強盜告訴人財物，而認被告丙○○、戊○○、鍾蘭和涉有有刑法第三百三十條第一項加重強盜
        罪嫌盜罪嫌等語。
（二）按犯罪事實應依證據認定之，無證據不得認定犯罪事實，
      不能證明被告犯罪者，應諭知無罪之判決。刑事訴訟法第
      一百五十四條第二項、第三百零一條第一項方別定有明文
      。次按認定不利於被告之事實，須依積極證據，苟積極證
      據不足為不利於被告事實之認定，即應為有利於被告之認
      定，更不必有何有利之證據；另按事實之認定，應憑證據
      ，如未能發現相當證據，或證據不足以證明，自不能以推
      測或擬制之方法，為裁判基礎；檢察官就被告犯罪事實，
      應負舉證責任，並指出證明之方法，倘其所提出之證據，
      不足為被告有罪之積極證明，或其指出證明之方法，無從
      說服法院以形成被告有罪之心證，基於無罪推定之原則，
      自應為被告無罪判決之諭知（最高法院三十年度上字第八
      一六號、四十年度臺上字第八六號、九十二年臺上字第一
      二八號判例意旨參照）。據此，刑事訴訟上證明之資料，
      無論為直接證據或間接證據，均須達於通常一般之人均不
      致於有所懷疑，而得確信為真實之程度，始得據為有罪之
      認定，若關於被告是否犯罪之證明未能達此程度，而有合
      理性懷疑之存在，致使無從形成有罪之確信，根據「罪證
      有疑、利於被告」之證據法則，即不得遽為不利被告之認
      定（最高法院七十六年度臺上字第四九八六號判例意旨可
      資參照）。
（三）訊據被告丙○○辯稱找完對方後回「知己卡拉ＯＫ小吃店
      」時伊就走了等語。查被告鍾蘭和雖曾於偵查中表示被告
      丙○○亦有騎乘機車跟去「新竹楓溫泉會館」停車場（見
      九十五年度偵緝字第五七五號卷第十九頁），且經本院當
      庭勘驗當次偵訊錄音帶，被告鍾蘭和確有如此供述（見本
      院卷第一七七頁），然被告鍾蘭和於本院審理時改供稱被
      告丙○○並未至「新竹楓溫泉會館停車場」，參以被告鍾
      蘭和與丙○○原不相識，且當時場面混亂，被告鍾蘭和因
      此誤認而在偵查中錯誤供述實屬可能，另證人己○○亦於
      本院審理時證稱對於被告丙○○有無出現在「新竹楓溫泉
      會館」停車場沒有印象（見本院卷第一二七頁），被告丁○○供稱到「新竹楓溫泉會館」停車場時就沒看到被告丙○○（見本院卷第一四０頁反面），被告戊○○則稱從對
      方家門口走掉以後就沒看到被告丙○○，被告丙○○沒有
      騎車到新竹楓溫泉會館（見本院卷第一五七頁），是以，
      尚乏證據證明被告丙○○有參與將證人己○○自「知己卡
      拉ＯＫ小吃店」強押離開帶往「新竹楓溫泉會館」停車場
      之妨害自由犯行，檢察官此部分起訴與被告丙○○業經認
      定之妨害自由犯行為實質上一罪關係，爰不另為無罪之諭
      知。
（四）1.公訴意旨認被告丙○○等三人涉犯上開加重強盜罪嫌，
        係以：如果只是單純要送告訴人回去，應該由被告鍾蘭
        和、戊○○原車載回去，而不是由被告丁○○送其回家
        ，被告丁○○也未必知道告訴人家住何處，最後也不是
        送告訴人回家，而是送回店裡，顯見二台車在事前應該
        有謀議，推由被告丁○○處理，所以四位被告都有參與
        加重強盜罪嫌。告訴人始終指稱當天有交付三萬六千元
        給被告丁○○，被告丁○○原本不承認有拿到錢，後來
        又說隔天才拿到錢，供述反覆，而且金額與告訴人所述
        不符，顯然金額是有分給其餘被告。被告丁○○辯稱是
        為幫曾錦龍出頭，但事後未拿錢給曾錦龍，迄今亦未提
        出修車所需單據，所言不可採，且案發當日被告四人均
        在台元飲食店用過餐，事發之後又約在薑母鴨店，顯然
        是要待被告丁○○拿到款項後分贓等為其主要依據。
      2.訊據被告丙○○、戊○○、鍾蘭和均堅詞否認有參與被
        告丁○○加重強盜告訴人財物之犯行，被告丙○○辯稱
        伊在找完對方後就離開，後來被告戊○○要其至薑母鴨
        店付錢才過去薑母鴨店，被告戊○○則辯稱讓告訴人改
        坐被告丁○○的車是要讓被告丁○○繼續問告訴人以便
        問出對方是誰，伊不知被告丁○○有向告訴人強盜取得
        財物，否則伊不會連薑母鴨店的錢都付不出來，被告鍾
        蘭和則辯稱從「新竹楓溫泉會館」離開後原本要被告戊○○回伊店裡騎車，快到店裡時，戊○○說要去吃薑母
        鴨，在路程中碰到被告丁○○車輛時，有人下車去告知
        相約吃薑母鴨之事，伊就載戊○○過去薑母鴨店等語。
      3.經查：
        (1)被告丁○○是告訴人己○○從「新竹楓溫泉會館」停
          車場離開改坐其車輛之後才開口要告訴人己○○交付
          金錢，而被告丙○○在找完客人後即離開而未再參與
          其餘被告從「知己卡拉ＯＫ小吃店」到「新竹楓溫泉
          會館」停車場以後之犯行，均經認定如前述，而被告
          丙○○係事後經由被告戊○○之通知要其到薑母鴨店
          付錢一節，經被告丙○○供述，與被告戊○○所述互
          核一致（見本院卷第一五八頁反面），且告訴人於本
          院到庭亦證稱曾在路上碰到被告丙○○，其表示搶錢
          的事並未參與等語（見本院卷第一三八頁反面），是
          被告丙○○已可排除有參與被告丁○○強盜告訴人財
          物之犯行。
        (2)次以被告丁○○、鍾蘭和二輛車係在停等紅燈時，由
          在後之被告戊○○車上之人下車到被告丁○○車輛處
          告知等一下去薑母鴨店會合，該人除說此話語之外，
          並未說其他一節，經證人己○○到庭證述（見本院卷
          第一三０頁、第一三三頁反面），與被告丁○○、鍾
          瀚勻、鍾蘭和所述亦大致一致，若被告戊○○、鍾蘭
          和有與被告丁○○約定好要向告訴人強盜財物，應該
          會順便就此加以告知。
        (3)復以薑母鴨店之消費係被告戊○○找被告丙○○過來
          店內支付一節，為被告戊○○、丙○○所供述一致在
          卷，若被告戊○○、鍾蘭和就被告丁○○強盜財物部
          分有所參與，被告戊○○才是遭不詳客人毆傷之人，
          被告戊○○應當會要求被告丁○○交出財物予以分配
          而不至於任令被告丁○○獨吞，而被告戊○○若有分
          配到強盜財物，豈會連區區幾千元之薑母鴨店消費金
          額都無法支付？加上被告戊○○於事後又再去找對方
          客人理論，遇警察來查訪時亦讓警察抄資料一節，經
          被告戊○○供述（見本院卷第一五八頁），與告訴人
          證述亦互核一致（見本院卷第一三八頁），若被告鍾
          瀚勻確有參與被告丁○○強盜財物重罪犯行，應當不
          會敢再自曝行蹤，是被告戊○○所辯並未參與被告黃
          郁清強盜犯行，尚堪採信。
        (4)綜上，此部分尚乏被告丙○○、戊○○、鍾蘭和有參
          與被告丁○○強盜犯行之證據，本院無從以形成被告
          丙○○、戊○○、鍾蘭和此部分有罪之心證，基於無
          罪推定之原則，自應為被告丙○○、戊○○、鍾蘭和
          無罪之認定。惟檢察官認為此部分與被告丙○○、鍾
          瀚勻、鍾蘭和被訴妨害自由部分為裁判上一罪關係，
          爰不另為無罪之諭知。
參、不另為不受理之諭知：
    被告四人被訴傷害證人即告訴人己○○部分，業據證人己○○當庭撤回對其四人傷害部分之告訴（見本院卷第一０二頁
    ），本院原應對其四人此部分之行為諭知不受理之判決，惟
    檢察官認為此部分與被告四人被訴妨害自由部分為裁判上一
    罪關係，爰不另為不受理之諭知。
肆、適用法律：
（一）刑事訴訟法第二百九十九條第一項前段。
（二）刑法第二條第一項前段、第三百零二條第一項、第三百三
      十條第一項、第三百二十一條第一項第四款。
（三）修正前刑法第二十八條、第五十五條前段、第四十七條、
      第四十一條第一項前段。
（四）刑法施行法第一條之一。
（五）中華民國九十六年罪犯減刑條例第二條第一項第三款、第
      七條、第九條。
本案經檢察官侯少卿到庭執行職務。
中    華    民    國    97    年    3     月    14    日
                  刑事第六庭審判長法  官  遲中慧
                                  法  官  魏瑞紅
                                  法  官  黃美盈
如不服本判決應於收受本判決後10日內向本院提出上訴書狀，上
訴書狀應敘述具體理由。上訴書狀未敘述上訴理由者，應於上訴
期間屆滿後20日內補提理由書狀於本院 (均須按他造當事人之人
數附繕本 )「切勿逕送上級法院」。
中    華    民    國    97    年    3     月    14    日
                                  書記官  吳美雲
附錄本案論罪科刑法條：
中華民國刑法第302條第1項（剝奪他人行動自由罪）
私行拘禁或以其他非法方法，剝奪人之行動自由者，處5年以下
有期徒刑、拘役或3百元以下罰金。
中華民國刑法第330條第1項（加重強盜罪）
犯強盜罪而有第321條第1項各款情形之一者，處7年以上有期徒
刑。
中華民國刑法第321條第1項第4款：（加重竊盜罪）
犯竊盜罪而有左列情形之一者，處6月以上、5年以下有期徒刑：
四  結夥三人以上而犯之者。


司法院資訊處製作；財團法人民間司法改革基金會備份。
